【裁判字號】    98,交聲,3634
【裁判日期】    981022
【裁判案由】    聲明異議
【裁判全文】
臺灣臺中地方法院交通事件裁定        98年度交聲字第3634號
原處分機關  交通部公路總局臺中區監理所豐原監理站
異  議  人
即受處分人  甲○○
上列異議人即受處分人因違反道路交通管理處罰條例案件，對於
交通部公路總局臺中區監理所豐原監理站民國98年9月15日所為
之裁決（豐監稽違字第裁63-F00000000號），聲明異議，本院裁
定如下：
    主  文
原處分關於吊銷汽車駕駛執照並禁考壹年部分撤銷。
前項撤銷部分，不罰。
    理  由
一、原處分機關裁決意旨：異議人即受處分人甲○○於民國98
    年5 月28日騎乘車牌號碼LXH-275 號重型機車，有未戴安全
    帽之違規，因受處分人之職業聯結車駕照前業經吊扣在案（
    吊扣期間自98年5 月27日起至同年6 月26日止），受處分人
    於駕駛執照吊扣期間又騎乘重型機車違規，該站遂依道路交
    通管理處罰條例第31條第6 項規定裁處罰鍰新臺幣（下同）
    500 元，及依同條例第21條第1 項第5 款、第67條第3 項規
    定裁處罰鍰6,000 元，並吊銷汽車駕駛執照，禁考1 年（罰
    鍰合計6,500 元已繳納）。
二、受處分人聲明異議意旨：道路交通管理處罰條例第68條規定
    業經修正，本人是在職業聯結車駕照吊扣期間，騎乘機車違
    規，原處分機關裁決吊銷汽車駕照1 年，並禁考1 年不當，
    為此聲明異議，請求撤銷該部分處分等語。
三、按汽車駕駛人，未領有駕駛執照駕駛小型車或機器腳踏車，
    或於駕駛執照業經吊銷、註銷仍駕駛小型車或機器腳踏車，
    或於駕駛執照吊扣期間駕駛小型車或機器腳踏車者，處
    6,000 元以上1 萬2,000 元以下罰鍰；駕駛執照吊扣期間駕
    駛小型車或機器腳踏車者，吊銷其駕駛執照；汽車駕駛人，
    曾依上開規定吊銷駕駛執照者，1 年內不得考領駕駛執照，
    道路交通管理處罰條例第21條第1 項第1 款、第4 款、第5
    款、第4 項及第67條第3 項分別定有明文。
四、經查：
  (一)本件受處分人未曾考領重型機車駕駛執照，僅考領職業聯結
    車駕駛執照，其前因交通違規事由，經執行吊扣職業聯結車
    駕駛執照，期間自98年5 月27日起至同年6 月26日止等情，
    有原處分機關提供之汽車駕照基本資料在卷可稽。受處分人
    於駕駛執照遭吊扣期間之98年5 月28日，騎乘車牌號碼LXH-
    275 號重型機車，經警以有「騎乘機車未戴安全帽」及「無
    照駕駛」之違規，當場掣單舉發，原處分機關於98年9 月15
    日，就「騎乘機車未戴安全帽」部分依道路交通管理處罰條
    例第31條第6 項規定裁罰500 元，就「無照駕駛」部分，則
    改依同條例第21條第1 項第5 款「駕駛執照吊扣期間駕駛機
    器腳踏車」之規定裁罰6,000 元，並吊銷汽車駕駛執照，禁
    考1 年。受處分人就其有「騎乘機車未戴安全帽」之違規，
    並不爭執，僅就其於職業聯結車駕駛執照吊扣期間，在未領
    有重型機車駕駛執照之情形下，無照騎乘重型機車之違規行
    為，被原處分機關改依「駕駛執照吊扣期間駕駛機器腳踏車
    」之規定，吊銷其汽車駕駛執照，並禁考1年部分聲明不服
    ，是本件之主要爭點在於受處分人於其所有職業聯結車駕駛
    執照吊扣期間，在未考領有重型機車駕駛執照之情況下，駕
    駛重型機車之違規行為，究應依道路交通管理處罰條例第21
    條第1項第1款「未領有駕駛執照駕駛機器腳踏車」之規定處
    罰，或依同條項第5款「駕駛執照吊扣期間駕駛機器腳踏車
    」之規定處罰，並吊銷其汽車駕駛執照，禁考1年。
  (二)道路交通管理處罰條例第21條第1 項第5 款固規定：「汽車
    駕駛人，有下列情形之一者，處6,000 元以上1 萬2,000 元
    以下罰鍰，並當場禁止其駕駛：5 、駕駛執照吊扣期間駕駛
    小型車或機器腳踏車」。然其所指「駕駛執照」吊扣期間，
    是否僅指「小型車或機器腳踏車之駕駛執照」經吊扣之期間
    ；抑或包含「所有種類車輛之駕駛執照」被吊扣之期間均在
    內，則無明文。按法律解釋除不能超出文義解釋之最大範圍
    外，尚須與立法意旨相符。查上開條款之規定若指：小型車
    或機器腳踏車駕駛執照以外之其他駕駛執照遭吊扣期間，駕
    駛小型車或機器腳踏車，仍須加以處罰者，則於行為人仍持
    有小型車或機器腳踏車駕駛執照而僅他種駕駛執照遭吊扣之
    情形，其駕駛小型車或機器腳踏車之行為，既無破壞交通秩
    序、危害交通安全之虞，顯與該條例第1 條所示「為加強道
    路交通管理，維護交通秩序，確保交通安全」之立法目的不
    符，是上開道路交通管理處罰條例第21條第1 項第5 款所指
    「駕駛執照」吊扣期間，顯僅指「小型車或機器腳踏車之駕
    駛執照吊扣」之期間，而仍駕駛小型車或機器腳踏車之情形
    而言。此依體系解釋方法，由同條項第1 款所稱「未領有駕
    駛執照駕駛小型車或機器腳踏車」之規定，係指未領有「小
    型車或機器腳踏車」駕駛執照，而駕駛小型車或機器腳踏車
    之情形，益徵同條項第5 款僅指「小型車或機器腳踏車之駕
    駛執照吊扣」之期間，而仍駕駛小型車或機器腳踏車之情形
    ，始予處罰。
  (三)又道路交通安全規則第53條規定：「汽車駕駛執照分為下列
    各類：1 、小型車普通駕駛執照…12、普通輕型機器腳踏車
    駕駛執照。13、重型機器腳踏車駕駛執照。14、普通重型機
    器腳踏車駕駛執照。15、大型重型機器腳踏車駕駛執照」，
    可知駕駛重型或普通重型機車亦須有獨立之駕駛執照。另依
    同規則第61條第1 項規定，汽車駕駛人取得高一級車類之駕
    駛資格者，應換發駕駛執照，並准其駕駛較低級車類之車輛
    ，其規定如下：「1 、已領有聯結車駕駛執照者，得駕駛大
    客車、大貨車、代用大客車、大客貨兩用車、曳引車、小型
    車、輕型機器腳踏車…4 、已領有小型車駕駛執照者，得駕
    駛輕型機器腳踏車。5 、已領有大型重型機器腳踏車駕駛執
    照者，得駕駛普通重型機器腳踏車、輕型機器腳踏車。6 、
    已領有普通重型機器腳踏車駕駛執照者，得駕駛輕型機器腳
    踏車。7 、已領有重型機器腳踏車駕駛執照者，得駕駛普通
    重型機器腳踏車、輕型機器腳踏車。8 、已領有聯結車、大
    客車、大貨車或小型車駕駛執照者，得駕駛小型車並附掛輕
    型拖車」，可知縱領有聯結車、大客車、大貨車、小型車之
    駕駛執照，仍不得依上開規定，換發重型機車之駕駛執照，
    而駕駛較低級之重型機車。職此，重型機車駕駛執照與職業
    聯結車駕駛執照，係不同之駕駛資格執照，彼此間無法通用
    。行政機關既不准人民持職業聯結車駕駛執照騎乘重型機車
    ，在處罰上亦應分別處理，不得因騎乘重型機車之違規而吊
    銷人民之職業聯結車駕駛執照。且道路交通管理處罰條例第
    21條第1 項第5 款「駕駛執照吊扣期間駕駛小型車或機器腳
    踏車」之情形，依同條第4 項規定須吊銷駕駛執照，影響人
    民使用交通工具之行動自由權利甚鉅，而跨級吊銷人民之駕
    駛執照實有違比例原則，並不妥適，故道路交通管理處罰條
    例第21條第1 項第5 款應限縮解釋在駕駛之交通工具與吊扣
    之駕駛執照同級或得通用之情況下，方得適用，非謂駕駛人
    所擁有任一項駕駛執照遭吊扣，則不論是否尚有其他合於規
    定之駕駛執照，一概禁止駕駛人駕駛各種車輛，否則便有過
    度擴張處罰範圍且與同條例第21條第1 項第1 款「未領有駕
    駛執照駕駛小型車或機器腳踏車」失所區隔之疑慮。
  (四)從而，受處分人未曾取得重型機車之駕駛執照，而騎乘重型
    機車，即屬無照駕駛，尚不得因受處分人曾持有職業聯結車
    駕駛執照而認受處分人騎乘重型機車具有執照，是縱受處分
    人於職業聯結車駕駛執照吊扣期間，騎乘重型機車，亦係未
    領有駕駛執照駕駛機器腳踏車，應依道路交通管理處罰條例
    第21條第1 項第1 款「未領有駕駛執照駕駛機器腳踏車」處
    罰，並無同條例第21條第1 項第5 款之適用，業如前述。因
    此，原處分機關就受處分人「無照駕駛」部分，援引道路交
    通管理處罰條例第21條第1 項第5 款規定，裁處吊銷受處分
    人之汽車駕駛執照，並禁考1 年，於法即有未合。
五、綜上所述，原處分關於吊銷受處分人之汽車駕駛執照，並禁
    考1 年部分，於法不合，應由本院將該部分撤銷，並就該部
    分為不罰之諭知。至原處分關於裁處罰鍰6,500 元部分，因
    不在受處分人聲明異議之範圍內，自非本件所應審究，併此
    敘明。
六、依道路交通管理處罰條例第87條第2 項，道路交通案件處理
    辦法第20條，裁定如主文。
中    華    民    國    98    年    10    月    22    日
                            交通庭法  官  羅智文
上正本證明與原本無異。
如不服本裁定應於送達後五日內向本院提出抗告狀
                                  書記官  鄭淑英
中    華    民    國    98    年    10    月    22    日


司法院資訊處製作；財團法人民間司法改革基金會備份。
